臺灣苗栗地方法院民事判決　　　　　　　　　　　　九十二年度苗簡字第三三六號
　　原　　　告　己○○
　　訴訟代理人　彭巧君律師
　　複代理人　　辛○○
　　被　　　告　宇○○
　　　　　　　　午○○
　　　　　　　　未○○
　　　　　　　　戊○○
　　　　　　　　辰○○
　　　　　　　　丙○○○
　　　　　　　　丁○○○
　　　　　　　　Ａ○○
　　　　　　　　天○○
　　　　　　　　戌○○
　　　　　　　　玄○○
　　　　　　　　　　　　　　三.
　　　　　　　　黃○○
　　　　　　　　地○○
　　　　　　　　亥○○
　　　　　　　　申○○
　　　　　　　　酉○○
　　　　　　　　丑○○
　　　　　　　　宙○
　　　　　　　　巳○○
　　　　　　　　癸○○
　　　　　　　　子○○
　　　　　　　　寅○○
　　　　　　　　卯○○
　　　　　　　　甲○○
　　　　　　　　庚○○
　　兼共同
　　訴訟代理人　壬○
　　被　　　告　乙○○
右當事人間請求分割共有物事件，本院於民國九十三年四月二十九日言詞辯論終結，
判決如下：
    主    文
被告宇○○、午○○、未○○、戊○○、辰○○、丙○○○、丁○○○、Ａ○○、天
○○、戌○○、玄○○、黃○○、地○○、亥○○、申○○、酉○○、丑○○、宙○
、巳○○、癸○○、子○○、寅○○、卯○○、壬○、甲○○、庚○○應就其被繼承
人楊壽所有坐落苗栗縣通霄鎮○○段二八二地號、面積二八六平方公尺土地應有部分
五四之六，及同段二八二之一地號、面積六七二平方公尺土地應有部分五四之六辦理
繼承登記。
兩造共有之前項二筆土地依下列方法合併分割：如附圖一方案三所示白色部分面積○
．○六三九公頃分歸被告乙○○取得；如附圖一方案三所示橘色部分面積○．○一○
七公頃分歸被告宇○○、午○○、未○○、戊○○、辰○○、丙○○○、丁○○○、
Ａ○○、天○○、戌○○、玄○○、黃○○、地○○、亥○○、申○○、酉○○、丑
○○、宙○、巳○○、癸○○、子○○、寅○○、卯○○、壬○、甲○○、庚○○保
持公同共有；如附圖一方案三所示藍色部分面積○．○二一二公頃分歸原告取得。
訴訟費用由被告乙○○負擔三分之二，被告宇○○、午○○、未○○、戊○○、辰○○、丙○○○、丁○○○、Ａ○○、天○○、戌○○、玄○○、黃○○、地○○、亥
○○、申○○、酉○○、丑○○、宙○、巳○○、癸○○、子○○、寅○○、卯○○
、壬○、甲○○、庚○○連帶負擔五四之六，餘由原告負擔。
    事      實
甲、原告方面：
一、聲明：如主文第一、二、三項所示。
二、陳述：
  (一)坐落苗栗縣通霄鎮○○段二八二地號、面積二八六平方公尺之土地、同段二八二
    之一地號、面積六七二平方公尺之土地，為原告、被告乙○○，及被告宇○○、
    午○○、未○○、戊○○、辰○○、丙○○○、丁○○○、Ａ○○、天○○、戌
    ○○、玄○○、黃○○、地○○、亥○○、申○○、酉○○、丑○○、宙○、巳
    ○○、癸○○、子○○、寅○○、卯○○、壬○、甲○○、庚○○之被繼承人楊
    壽所共有，原告之應有部分為九分之二、楊壽之應有部分為五四分之六、被告乙○○之應有部分則為三分之二。系爭二筆土地依其使用性質並無不能分割之情事
    ，且各共有人間未訂有不分割之特約，依民法第八百二十三條第一項規定，原告
    自得隨時訴請准予裁判分割，以原物分割於各共有人。
  (二)原共有人楊壽已於民國四十七年四月二十一日死亡，其法定繼承人為被告宇○○
    、午○○、未○○、戊○○、辰○○、丙○○○、丁○○○、Ａ○○、天○○、
    戌○○、玄○○、黃○○、地○○、亥○○、申○○、酉○○、丑○○、宙○、
    巳○○、癸○○、子○○、寅○○、卯○○、壬○、甲○○、庚○○，而上開繼
    承人均迄未就其被繼承人系爭二筆土地應有部分辦理繼承登記，原告自得請求上
    開繼承人就其被繼承人系爭土地應有部分辦理繼承登記。
  (三)系爭土地應以原物分配之方式為分割，分配之土地位置如附圖一即苗栗縣通霄地
    政事務所製作之複丈成果圖方案四所示。而被告宇○○、午○○、未○○、戊○○、辰○○、丙○○○、丁○○○、Ａ○○、天○○、戌○○、玄○○、黃○○
    、地○○、亥○○、申○○、酉○○、丑○○、宙○、巳○○、癸○○、子○○
    、寅○○、卯○○、壬○、甲○○、庚○○共同取得其等所分配之土地。
三、證據：提出地籍圖、現況圖、現場照片、訴外人楊壽之除戶謄本、繼承系統表、
    楊新貴之除戶謄本及其繼承人
    、楊阿清之除戶謄本及其繼承人
    料、陳楊笑之除戶謄本及其繼承人
    。
乙、被告方面：
壹、被告宇○○、午○○、未○○、戊○○、辰○○、丙○○○、丁○○○、Ａ○○
    、天○○、戌○○、玄○○、黃○○、地○○、亥○○、申○○、酉○○、丑○○、宙○、巳○○、癸○○、子○○、寅○○、卯○○、壬○、甲○○、庚○○
    方面：
一、聲明：同意分割。
二、陳述：希望依照如附圖一方案二或三分割，因為這樣才可以蓋房子。
貳、被告乙○○方面：
一、聲明：同意分割。
二、陳述：依照附圖一方案三、四分割都沒有意見，但較希望依據方案四分割。
丙、本院依職權履勘現場，並囑託苗栗縣通霄地政事務所派員會同測量。
    理      由
甲、程序方面：
一、按訴狀送達後，原告不得將原訴變更或追加他訴，但該訴訟標的對於數人必須合
    一確定時，追加其原非當事人之人為當事人者，不在此限。民事訴訟法第二百五
    十五條第一項第五款定有明文。又按分割共有物，性質上為處分行為，依民法第
    七百五十九條規定，共有不動產之共有人中有人死亡時，於其繼承人未為繼承登
    記以前，固不得分割共有物。惟上訴人因被上訴人劉某就系爭建地尚未辦理繼承
    登記，依法不得為物權之處分。於本件訴訟中，請求劉某等辦理繼承登記，並合
    併對劉某等及其餘被上訴人為分割共有物之請求，不但符合訴訟經濟原則，抑與
    民法第七百五十九條及強制執行法第一百三十條規定之旨趣無違。最高法院六十
    九年度台上字第一○一二號判例意旨可資參照。
二、經查，本件原告原列楊壽為被告，然楊壽於原告起訴前之四十七年四月二十一日
    即已死亡，其繼承人為宇○○、午○○、未○○、戊○○、辰○○、丙○○○、
    丁○○○、Ａ○○、天○○、戌○○、玄○○、黃○○、地○○、亥○○、申○○、酉○○、丑○○、宙○、巳○○、癸○○、子○○、寅○○、卯○○、壬○
    、甲○○、庚○○，其等均尚未辦理繼承登記，此有
    地登記謄本等件為證，是原告撤回楊壽之部分，追加宇○○、午○○、未○○、
    戊○○、辰○○、丙○○○、丁○○○、Ａ○○、天○○、戌○○、玄○○、黃
    ○○、地○○、亥○○、申○○、酉○○、丑○○、宙○、巳○○、癸○○、子
    ○○、寅○○、卯○○、壬○、甲○○、庚○○為被告，並求為命被告宇○○、
    午○○、未○○、戊○○、辰○○、丙○○○、丁○○○、Ａ○○、天○○、戌
    ○○、玄○○、黃○○、地○○、亥○○、申○○、酉○○、丑○○、宙○、巳
    ○○、癸○○、子○○、寅○○、卯○○、壬○、甲○○、庚○○，應先辦理繼
    承登記之聲明，核與前開說明，並無不合，應予准許，合先敘明。
乙、實體方面：
一、本件原告主張坐落苗栗縣通霄鎮○○段二八二地號、面積二八六平方公尺之土地
    、同段二八二之一地號、面積六七二平方公尺之土地，為原告、被告乙○○，及
    被告宇○○、午○○、未○○、戊○○、辰○○、丙○○○、丁○○○、Ａ○○
    、天○○、戌○○、玄○○、黃○○、地○○、亥○○、申○○、酉○○、丑○○、宙○、巳○○、癸○○、子○○、寅○○、卯○○、壬○、甲○○、庚○○
    之被繼承人楊壽所共有，原告之應有部分為九分之二、楊壽之應有部分為五四分
    之六、被告乙○○之應有部分則為三分之二，原共有人楊壽已於四十七年四月二
    十一日死亡，其繼承人即被告被告宇○○、午○○、未○○、戊○○、辰○○、
    丙○○○、丁○○○、Ａ○○、天○○、戌○○、玄○○、黃○○、地○○、亥
    ○○、申○○、酉○○、丑○○、宙○、巳○○、癸○○、子○○、寅○○、卯
    ○○、壬○、甲○○、庚○○等迄未就其系爭土地應有部分辦理繼承登記等情，
    業據提出地籍圖、訴外人楊壽之除戶謄本、繼承系統表、楊新貴之除戶謄本及其
    繼承人
    其繼承人
    及其繼承人
    自堪信原告之主張為真正。
二、按除因物之使用目的不能分割或契約約定有不分割之期限者，共有人得隨時請求
    分割共有物，又分割之方法不能協議者，法院得因任何人之聲請為原物分割或變
    價分割，民法第八百二十三條第一項前段、第八百二十四條定有明文。本件原告
    之應有部分為九分之二、楊壽之應有部分為五四分之六、被告乙○○之應有部分
    則為三分之二。又兩造於農業發展條例八十九年一月四日修正實施前已共有系爭
    土地，系爭土地並無因物之使用目的不能分割或契約訂有不分割之期限之情形，
    並經本院調解，惟未能成立調解等情，有土地登記謄本一件附卷可稽，復為兩造
    所不爭執。再系爭二筆土地之共有人與應有部分均相同，有卷附土地登記謄本足
    憑，且兩造均同意就系爭二筆土地合併分割，本院斟酌上情，亦認為合併分割當
    較符合經濟效益及土地使用之目的，從而，原告訴請合併分割系爭三筆共有土地
    ，核無不合，亦應准許。又按因繼承，於登記前已取得不動產物權者，非經登記
    ，不得處分其物權，民法第七百五十九條定有明文，又分割共有物性質上為處分
    行為，當事人於訴訟中，併請求辦理繼承登記，不但符合訴訟經濟原則，於法之
    旨趣亦無違（最高法院六十九年台上字第一○一二號判例參照）。從而，原告於
    系爭土地分割之處分行為前，請求被告宇○○、午○○、未○○、戊○○、辰○○、丙○○○、丁○○○、Ａ○○、天○○、戌○○、玄○○、黃○○、地○○
    、亥○○、申○○、酉○○、丑○○、宙○、巳○○、癸○○、子○○、寅○○
    、卯○○、壬○、甲○○、庚○○應就被繼承人楊壽系爭土地應有部分，均應一
    併辦理繼承登記，核無不合，亦應准許。
三、次按法院定共有物之分割方法，應斟酌當事人之聲明、共有物之性質、經濟效用
    及全體共有人之利益等公平決之。查系爭土地二筆土地地形呈不規則多邊形，且
    系爭二八二之一地號土地北側面臨道路，系爭二八二之一地號土地上如附圖二所
    示編號Ａ、面積○．○○四六公頃部分為空地，系爭二八二之一地號土地上如附
    圖所示編號Ｃ、面積○．○○一九公頃、編號Ｄ、面積○．○○五○公頃部分及
    系爭二八二地號土地上編號Ｆ、面積○．○○四三公頃部分為水泥路，系爭二八
    二之一地號土地上編號Ｅ、面積○．○○○四公頃部分及系爭二八二地號土地上
    編號Ｇ、面積○．○○○三公頃部分為鐵皮屋，系爭二八二之一地號土地上編號
    Ｂ、面積○．○五五三公頃部分為水池，前開鐵皮屋及水塘現由被告乙○○所有
    使用中，鄰接系爭二筆土地西側之同段二八三地號土地為被告乙○○所有等情，
    業經本院至現場履勘並囑託苗栗縣通霄地政事務所人員測量屬實，此有本院所製
    作之勘驗筆錄、現場照片、現況圖及苗栗縣通霄地政事務所九十二年十月六日（
    九二）通地字第○九二○○○六一二五號函附土地複丈成果圖附卷可稽，復為兩
    造所不爭執，應可認定。本件原告請求就原物分割，且經被告乙○○等全體同意
    ，而系爭土地依原物分割，亦無困難，自以原物分割為宜。而原物分割應審酌各
    共有人之應有部分比例，各共有人之意願，系爭土地之現有使用狀況，對外通行
    問題，各共有人所分得之土地能否適當之利用，各共有人間有無符合公平之原則
    ，及整體共有人之經濟利益等因素為通盤之考量，以求得最合理之分割方法。本
    院參酌兩造所陳之分割方案，附圖一分割方案一不符兩造意願，系爭二筆土地目
    前之使用現狀，及卷附土地登記謄本、勘驗筆錄、現場照片、現況圖、苗栗縣通
    霄地政事務所上開複丈成果圖各一件，可知如附圖一所示之分割方案二、三、四
    ，均係依兩造之應有部分比例分得各筆土地，毋庸相互補償，並使被告宇○○、
    午○○、未○○、戊○○、辰○○、丙○○○、丁○○○、Ａ○○、天○○、戌
    ○○、玄○○、黃○○、地○○、亥○○、申○○、酉○○、丑○○、宙○、巳
    ○○、癸○○、子○○、寅○○、卯○○、壬○、甲○○、庚○○保持公同共有
    ，取得分割後之土地，毋庸再與被告乙○○維持共有，較符合全體共有人之利益
    。而其中方案二使被告乙○○無法與系爭土地相鄰而亦為其所有土地合併使用，
    方案四可能造成兩造分割後被告宇○○、午○○、未○○、戊○○、辰○○、丙○○○、丁○○○、Ａ○○、天○○、戌○○、玄○○、黃○○、地○○、亥○○、申○○、酉○○、丑○○、宙○、巳○○、癸○○、子○○、寅○○、卯○○、壬○、甲○○、庚○○取得之土地將來無法供作建築使用，影響被告等人日
    後規劃使用，故本院顧及均衡原則，並審酌系爭二筆土地共有人之利害關係、共
    有物之性質、經濟效用及兼顧盡量不影響使用現況情形，認如附圖一方案三所示
    之分割方法，將橘色部分分配被告宇○○、午○○、未○○、戊○○、辰○○、
    丙○○○、丁○○○、Ａ○○、天○○、戌○○、玄○○、黃○○、地○○、亥
    ○○、申○○、酉○○、丑○○、宙○、巳○○、癸○○、子○○、寅○○、卯
    ○○、壬○、甲○○、庚○○保持公同共有，符合全體共有人間利益之均衡及能
    使系爭二筆土地發揮最大之效用，復與兩造之應有部分相當，尚稱妥適、公允，
    堪值採用，爰諭知分割方法如主文第二項所示。
四、又分割共有物之訴，具非訟事件之性質，此類事件雖以民事訴訟方式處理，惟實
    質上並無所謂何造勝訴敗訴之問題，若將訴訟費用完全命形式上敗訴之當事人負
    擔，有欠公允（民事訴訟法第八十條之一立法理由參照）。是本院認本件之訴訟
    費用應由兩造依其應有部分之比例分擔較為公允，爰諭知如主文第三項所示。
五、據上論結，本件原告之訴為有理由，依民事訴訟法第七十八條、第八十條之一、
    第八十五條第一項但書、第二項，判決如主文。
中　　　華　　　民　　　國　　九十三　　年　　　五　　　月　　 十二 　　日
                                臺灣苗栗地方法院民事庭
                                        法　　　官    沈佳宜
正本係照原本作成
如對本判決上訴，須於判決送達後廿日內向本院提出上訴狀
中　　　華　　　民　　　國　　九十三　　年　　　五　　　月　　 十二 　　日
                                        法院書記官    李惠雯
